【裁判字號】    90,上訴,229
【裁判日期】    900426
【裁判案由】    違反水利法等
【裁判全文】
臺灣高等法院臺南分院刑事判決           九十年度上訴字第二二九號        Ａ
      上  訴  人  臺灣臺南地方法院檢察署檢察官
      被      告  甲  ○  ○
      被      告  丙  ○  ○
      被      告  乙  ○  ○
右上訴人因違反水利法等案件，不服臺灣臺南地方法院八十九年度易字第二二一八號
中華民國八十九年十二月十九日第一審判決（起訴案號：臺灣臺南地方法院檢察署八
十九年度偵字第七七０二號），提起上訴，本院判決如左：
      主      文
上訴駁回。
      理      由
一、公訴意旨略以：被告甲○○為防止自己之農地土石流失，欲興建石壁須要使用砂
    石，竟意圖為自己不法之所有，基於概括犯意，於民國（下同）八十九年六月二
    十七日十三時三十分起，以每日工資新台幣（下同）二千元之代價，僱用與之具
    有共同犯意之被告丙○○駕駛挖土機，在臺南縣玉井鄉後壁坑溪之行水區內盜採
    砂石，另以每日工資五千元之代價，僱用與其具有共同犯意之被告乙○○駕駛拼
    裝車，將盜採之砂石運往被告甲○○所有之土地上堆放，因而損害台南縣政府對
    河川地之管領權益，嗣於八十九年六月二十八日十四時三十分許，被告丙○○、
    乙○○在前開地點盜採砂石時，為警方當場查獲，因認被告甲○○、丙○○、乙○○共同涉有刑法第三百二十條第一項之竊盜罪嫌及違反水利法第七十八條第一
    項第三款之規定，而涉有水利法第九十二條之一第一項之罪嫌云云。
二、公訴人認上訴人即被告甲○○、丙○○、乙○○共同涉有竊盜罪嫌及水利法第九
    十二條之一第一項之罪嫌，係以被告三人對於右揭事實坦承不諱，且有扣押書、
    扣押物品暫行發還領受單、現場取締紀錄等在卷可稽為主要論據。
三、訊據被告甲○○、丙○○、乙○○對於右揭事實，被告甲○○坦承以每日二千元
    僱用被告丙○○駕駛挖土機、以每日五千元僱用乙○○駕駛拼裝車將臺南縣玉井
    鄉後壁坑溪之石頭搬運至溪畔，被告丙○○丁亦坦承以每日二千元受僱於甲○○
    駕駛挖土機於右開地點撈起石頭，被告乙○○亦坦承以每日五千元受僱於甲○○
    駕駛拼裝車，搬運撈起之石頭，，惟被告三人均否認涉有右揭犯行，並均辯稱：
    壞掉之蛇籠缺口，長度約十五公尺、高約二．一公尺，蛇籠是圓形的，每個直徑
    約一工尺，壞掉的地方剛好在河川轉彎處，被河水沖掉，石頭是要作蛇籠等語，
    被告甲○○另辯稱：其僱佣被告丙○○駕駛怪手（挖土機）係將石頭撈起，並沒
    有挖，其僱用被告乙○○係將砂石載往溪邊放，並沒有運至其土地，其只是要修
    補蛇籠溪邊缺口，因為其房屋在蛇籠缺口旁邊，田也在附近，修好蛇籠以後其屋
    子及田地即不會淹水等語。被告丙○○另辯稱：被告甲○○僱佣其駕駛挖土機不
    是盜採沙石，是撈起石頭等語。被告乙○○另辯稱：被告甲○○僱用其駕駛拼裝
    車，搬運之石頭，不是用挖的，是撈起來的等語。
四、按犯罪事實應依證據認定之，無證據不得推定其犯罪事實，刑事訴訟法第一百五
    十四條定有明文。又事實之認定，應憑證據，如未能發現相當證據，或證據不足
    以證明，自不得以推測或擬制之方法，以為裁判基礎，而認定不利於被告之事實
    ，須依積極證據，茍積極證據不足為不利於被告事實之認定時，即應為有利於被
    告之認定，更不必有何有利之證據，有最高法院四十年臺上字第八六號及三十年
    上字第八一六號判例足資參照。
五、經查，被告甲○○於警訊時供稱：「（你有無聘顧（僱用）乙○○：：：駕駛拼
    裝車，在臺南縣玉井鄉後壁坑溪，載運溪石？如何聘顧（僱用）？）我有聘顧（
    僱用）乙○○駕駛拼裝車，每日工資新台幣伍仟元正。」「（你有無聘顧（僱用
    ）丙○○：：：駕駛挖土機，在臺南縣玉井鄉後壁坑溪，挖取溪石？如何聘顧（
    僱用）？）我有聘顧（僱用）丙○○駕駛挖土機，每日工資新台幣貳仟元正。」
    「（你聘顧（僱用）乙○○、丙○○盜取河川溪石，做何用途？）我要興建石壁
    ，防止我的農地土質流失。」「（你從何時開始聘顧（僱用）乙○○、丙○○盜
    取河川溪石？）我從八十九年六月二十七日下午十三時三十分許開始挖取的。」
    「（所挖取之溪石堆放何處？有幾立方公尺？）堆放在我的農地（距離挖取地二
    十公尺），挖取約三十立方公尺」「（你挖取水道之溪石，有無向主管機關申請
    ？）我有向玉井鄉公所口頭報備。」等語；於原審調查時則供稱：「我的土地是
    在旁邊，我的土地地號是玉井鄉○○里段二七九地號，土地是我們三兄弟共有的
    ，我的部分在今年（指八十九年）七月七日賣給陳勝豐。堆放石頭的土地並不是
    我的。挖的地放（方）距我的土地有一小段距離。因為西岸旁邊的蛇籠被水沖壞
    了，我請羅、陳二人去把石頭搬上來整理準備裝入蛇籠後再搬到溪邊。」等語；
    於本院審理時亦供稱：「（你為了防止自己的農地土石流失，要興建石壁是不是
    須要使用砂石？）不用，我只是要做蛇籠溪邊的缺口。」「（你是不是在八十九
    年六月二十七日下午一時三十分起，以每日工新資台幣二千元的代價僱用羅添駕
    駛挖土機在台南縣玉井鄉後坑之行水區內盜採砂石？）我有僱用他駕駛怪手，把
    石頭拿起來，我們沒有挖。」「（你是不是另外以每日五千元代價僱用乙○○駕
    駛拼裝車把所採的砂石運往你所有的土地上堆放？）我有僱用他將砂石載往溪邊
    放，並沒有運到我的土地。」「（修好蛇籠以後對你有什麼好處？）因為我的房
    屋在蛇籠缺口的旁邊，田也在附近，修好以後我的屋子不會淹水、田也不會。」
    等語。被告丙○○於警訊時供稱：「（你於何時？何地？駕駛挖土機盜採砂石為
    警查獲？）於年６月日時分，在臺南縣玉井鄉○○○○段，駕駛挖土機
    盜採砂石為警當場查獲。」「（何人雇請你在該處工作？你於何時開始工作？）
    是甲○○：：：雇請我在該處工作，甲○○是於年６月日時分開始工作
    。」「（工資多少？挖土機車主是誰？）每日工資為新台幣貳仟元，挖土機是甲○○提供的，車主是一名綽號『阿財』男子，真實姓名不詳。」「（你盜採之砂
    石運往何處？作何用途？）我所採取之砂石是由乙○○：：：以拼裝車運往距離
    公尺處甲○○所有田園，供其作石壁工程使用。」等語；於原審調查時則供稱
    ：「我是受僱於甲○○，是去將落入山溝裡的石頭用挖土機挖起來，拿到旁邊準
    備重新裝入蛇籠後再搬到溪邊。」等語；於本院審理時亦供稱：「（甲○○有沒
    有在八十九年六月二十七日下午一時三十分起，以每日工資台幣二千元的代價僱
    用你駕駛挖土機在臺南縣玉井鄉後坑溪的行水區內盜採砂石？）不是盜採，是用
    撈的。」等語。被告乙○○於警訊時供稱：「（你當時（指年６月日時
    分許）與何人在該處（指臺南縣玉井鄉後壁坑溪）做何事？）我當時駕駛無牌照
    之拼裝車與駕駛挖土機之司機丙○○在該處，由丙○○挖取砂石，我負責載運。
    」「（你載運砂石要運往何處？何人僱用你？價錢？何時開始載運？）從後壁坑
    溪溪底載運到溪旁甲○○之土地上。是甲○○僱用我的。日薪伍仟元。於年６
    月日下午開始載運，約載運十車次。」「（甲○○僱用你載運之砂石作何用途
    ？）據甲○○說挖取載運之砂石是要建築擋土牆之用。」等語；於偵查中供稱：
    「砂石不是要載去賣，是要修理他（指被告甲○○）田地崩塌之田梗岸。」等語
    ；於原審調查時則供稱：「甲○○僱用我去在石頭到溪邊，準備裝入蛇籠後再搬
    到溪邊。」等語；於本院審理時亦供稱：「（甲○○從八十九年六月二十七日下
    午一時三十分起，有沒有以每日五仟元代僱用你駕駛拼裝車把丙○○所採的砂石
    運往甲○○所有的土地上堆放？）他有僱用我駕駛拼裝車，但不是用挖的，是將
    石頭撈起來。」等語。被告甲○○、丙○○、乙○○先後供述不一。被告甲○○
    、丙○○、乙○○挖取右開溪中石頭之地點雖位於臺南縣玉井鄉○○里段二七七
    之六號李張麗玉所有之土地，有臺南縣玉井地政事務所八十九年十月二十日八九
    所二字第三八ＯＯ號函附之土地複丈成果圖及該地號土地登記簿謄本各一份附於
    原審卷可稽。又該地雖係河川水道防洪範圍內，河川水流經過之地區，屬於行水
    區，亦據證人即經濟部水利處第六河川局職員吳俊益於原審勘驗現場時結證在卷
    。惟經原審法院勘驗現場結果，該溪邊確有由鐵絲網內裝石頭所製之蛇籠，溪畔
    有一缺口，溪畔空地上堆有石頭三堆，有原審勘驗現場之照片八張附於原審卷（
    第八二頁至第八五頁）可按。又證人即當天查獲之臺南縣警察局玉井分局警員張
    志鵬於原審勘驗現場時證稱：「（當天是否有到這現場？）有的，：：：，到達
    現場時我有看到被告三人已在岸上，有一輛怪手及另外一輛拼裝車停放在河道中
    間，拼裝車上已裝滿了石頭，石頭應該是從河道中間撈取，沒有往下挖取的痕跡
    ，也沒有撈取河道旁石頭的痕跡。」「（有沒有發現被告將石頭載往別的地方？
    ）沒有，因為拼裝車不能在公路上行駛，否則會遭公路警察取締，被告如果要載
    走石頭必會用大卡車載運」等語（見原審卷第七六頁正面、背面）。從上述原審
    現場勘驗照片及證人張志鵬之證言觀之，該溪畔確有舊蛇籠，被告三人所取之石
    頭係位於溪中，並無向下挖取之痕跡，撈起之石頭均堆置於溪畔，並無將石頭載
    往他處之痕跡，撈起之石頭係一塊塊堆放於溪畔空地，共有石頭三堆，並無盜採
    之砂石推放於被告甲○○所有之土地上，溪畔有一缺口，堆放之石頭顯係供裝新
    蛇籠修補堤岸缺口之用，現場雖無新空蛇籠，惟被告三人撈起石頭準備裝填新蛇
    籠，只工作一天即被查獲，未再繼續做，自不能以現場無新空蛇籠，即認被告三
    人非取舊蛇籠散失之石頭供裝新蛇籠修補該堤岸缺口。被告甲○○於原審所提出
    之現場照被告甲○○於警訊時供稱於前開後壁坑溪挖取溪石堆放於其田地，係用
    以興建石壁；被告丙○○於警訊時所供盜採砂石推放於被告甲○○所有之田地，
    供興建石壁之用，乙○○於警訊及偵查中所供盜採砂石推放於被告甲○○所有之
    田地，供建築擋土牆或修理被告甲○○田地崩塌之田梗岸之用，即與事實不符。
    被告三人所辯撈起之石頭係欲裝新蛇籠修補堤岸缺口，並非子虛，尚屬可採。又
    從被告甲○○於原審所提出之現場照片觀之，被河水沖壞之堤岸適在河川轉彎處
    ，被告甲○○之房屋確在堤岸缺口旁邊，有該照片十二張附於原審卷（第一一二
    頁至第一一四頁背面）足憑，而被告甲○○於原審調查時供稱：「我的土地是在
    旁邊，我的土地地號是玉井鄉○○里段二七九地號，土地是我們三兄弟共有的，
    我的部分在今年（指八十九年）七月七日賣給陳勝豐。」等語，並提出該土地之
    土地登記謄本一份附於原審卷為證，及臺南縣玉井地政事務所八十九年九月二十
    六日八九所一字第三七二五號函所附土地登記疼謄本及土地建物異動清冊相關資
    料共十七份附於原審卷可稽，足見被告甲○○於八十九年七月七日將其所有應有
    部分三分之一出售給陳勝豐之前開土地，與前開撈石頭處李張麗玉所有之同段二
    七七之六號李張麗玉所有之土地，僅相差幾號，被告甲○○原所有之前開土地亦
    確在堤岸缺口附近。又據被告甲○○於本院審理時供稱：「（修好蛇籠以後對你
    有什麼好處？）因為我的房屋在蛇籠缺口的旁邊，田也在附近，修好以後我的屋
    子不會淹水、田也不會。」「（原審卷照片是不是你的房子？（提示原審卷所附
    照片第一一二至一一四頁））對。」「（蛇籠缺口在那裡？（提示原審卷所附照
    片一一二至一一四頁））缺口在房子的旁邊。」「（蛇籠壞掉為什麼不叫鄉公所
    修理？）我有跟公所反應，公所人員說九二一地震沒有經費。」等語，被告於鄉
    公所無經費修補其房屋旁邊及其土地附近河川堤岸缺口，其為防止其房屋及土地
    遭淹水，土石流失，僱用被告丙○○駕駛挖土機將舊蛇籠散失之石頭撈起，並僱
    用被告乙○○駕駛拼裝車將撈起之石頭搬運至溪畔堆放，準備裝入新蛇籠，以修
    補堤岸缺口，並未運至其土地興建石壁或擋土牆。按刑法第三百二十條第一項之
    竊盜罪，係以行為人意圖為自己不法之所有，竊取他人所有之物為構成要件，被
    告三人既係將舊蛇籠散失之石頭拾回裝入新蛇籠，以修補堤岸缺口，難認其等有
    為自己或第三人不法所有之意圖，與竊盜罪之構成要件有間。又水利法第九十二
    條第一項之刑責，係以行為人違反同法第七十八條第一項第三款之規定，在行水
    區內擅採砂石、堆置砂石或傾倒廢土，並因而損害他人權益或致生公共危險為構
    成要件，被告甲○○僱用被告丙○○、乙○○將散落在河道中之石頭撈起欲重建
    新蛇籠，並無損害他人之權益，又該地並無向下挖取之痕跡，單純將散落溪中石
    頭取出置於溪旁，且該石頭尚非鉅量，亦未因而致生公共危險，故被告所為亦與
    水利法該條構成要件有別。綜上所述，並無積極證據可資證明被告三人確有右揭
    犯行。此外，復查無其他積極證據足資證明被告三人有上開竊盜及違反水利法之
    犯行，尚難以被告三人於警訊時及被告乙○○於偵查中有瑕疵之自白，遽入被告
    三人於罪，被告三人之辯解，非無可採，參諸前開判例，自應為有利於被告三人
    之認定，原審以不能證明被告甲○○、丙○○、乙○○三人犯罪，而為其等無罪
    判決之諭知，認事用法均無違誤。公訴人上訴指摘被告三人確係盜採砂石用供被
    告甲○○私人修建檔土牆之工程無誤，原審捨棄被告三人原先真實之自白不用，
    反誤信被告事後編纂之謊言，而諭知被告無罪之判決，尚難贊同云云，為無理由
    ，應予駁回。
據上論結，應依刑事訴訟法第三百六十八條，判決如主文。
本案經檢察官李傳來到庭執行職務。
中    華    民    國      九十      年      四      月      二十六      日
                                  臺灣高等法院臺南分院刑事第二庭
                                      審判長法官  游    明    仁
                                            法官  林    永    茂
                                            法官  陳    清    溪
右正本證明與原本無異。
如不服本判決，應於判決送達後十日內向本院提出上訴狀，其未敘述理由者並應於提
出上訴狀後十日內向本院補提理由書（應附繕本)。
                                      法院書記官  嚴    巧    花
中    華    民    國      九十      年      四      月      二十七      日


司法院資訊處製作；財團法人民間司法改革基金會備份。
